臺灣高等法院高雄分院刑事判決　　　　　　　　　　九十年度上訴字第一九二號
　　上　訴　人
　　即　被　告　乙○○
右上訴人因妨害公務等案件，不服臺灣高雄地方法院八十九年度訴字第四九八號中華
民國九十年十一月二十日第一審判決（起訴案號：臺灣高雄地方法院檢察署八十八年
度偵字第一六五一九號），提起上訴，本院判決如左：
      主  文
原判決撤銷。
乙○○連續行使公務員明知不實之事項，而登載於職務上所掌之公文書，足以生損害
於公眾，處有期徒刑壹年壹月。
    事  實
一、乙○○係高雄市政府新聞處第一科之辦事員（目前任職於高雄市苓雅區公所擔任
    里幹事乙職），承辦電影映演業者申請設立、變更許可證書之核發作業，為依據
    法令從事於公務之人員，明知宏總文化育樂事業股份有限公司（以下簡稱宏總公
    司）在高雄市苓雅區○○○路六十三號地下樓設有「金星」、「銀星」、「鑽星
    」三家電影院，其中金星電影院依高雄市政府新聞處於民國八十三年一月六日以
    高市新處影映變（八三）字第○○一號所核發之電影片映演業變更設立許可證書
    ，其「申請事業名稱」及「營業所在地」欄，分別為「宏總公司金星電影院」及
    「高雄市苓雅區○○○路六十三號地下樓之一」僅限一廳，惟宏總公司於民國八
    十二年底起擅自在該金星電影院內增設二廳共三廳，並違規放映電影營業，宏總
    公司於八十四年七月間雖曾向高雄市政府新聞處申請金星戲院增設放映廳數（高
    雄市政府新聞處承辦人員為乙○○），因未依法併予辦理建物使用執照變更而未
    獲准，宏總公司因而未再提出申請。而後於八十五年九月間，宏總公司向經濟部
    辦理增資，其資本額由新台幣（下同）一億九千萬元增為一億九千九百萬元，依
    法應向高雄市政府新聞處為電影片映演業變更設立許可證書之變更登記，嗣經宏
    總公司職員陳秀珍、財務課長蘇華勤向乙○○私下提及欲辦理增資變更登記之事
    宜後，乙○○因與宏總公司人員熟識，為迎合宏總公司金星戲院實際需求，明知
    宏總公司金星戲院部分並未提出申請增加放映廳數，竟利用宏總公司將上開三家
    戲院變更資本總額相關文件直接交其本人，非向高雄政府新聞處收文遞件，機關
    無從追蹤管考機會，於簽辦宏總公司上開三家戲院增資變更登記過程中，先將宏
    總公司上開三家電影院許可證書底稿資本總額欄據實填載一億九千九百萬元，簽
    呈經首長核可准發變更設立許可證書後，再將職務上製作之簽稿附件之一即宏總
    公司金星電影院之電影片映演業變更設立許可證書底稿，其中「申請許可事業名
    稱」「營業所在地」欄，虛偽增填（ＡＢＣ廳）（即由一廳增加二廳變為三廳）
    ，並交由不知情之工友甲○○繕打許可證書正本，再交由不知情之用印人員在繕
    打好證書正本蓋用新聞處大印，嗣完成明知不實之事項而登載於職務上所掌之八
    十五年九月二十五日核發、高市新處影映變（83）字第００一號電影片映演業變
    更設立許可證書，乙○○即於同月底某日，親自持上開內容不實電影片映演業變
    更設立許可證書，交予不知情宏總公司職員陳秀珍而行使，足以生損害於高雄市
    政府新聞局對於許可證核發之正確性，乙○○為隱匿上開犯行，利用本件業者非
    向新聞處收文遞件，機關內部未將之列管機會，而將辦妥之全案（包括銀星、鑽
    星戲院部分）未予歸檔，故意將上開承辦宏總公司資本額變更登記職務上掌管之
    該案全部卷宗隱匿。又乙○○明知冠宇開發股份有限公司（以下簡稱冠宇公司）
    所屬之大華僑電影院，依高雄市政府新聞處於八十六年一月十一日以高市新處影
    映變（八六）字第○○一號所核發之電影片映演業變更設立許可證書，其營業場
    所為「高雄市三民區○○○路五三五號地下一樓Ｂ二廳、底下一層之一、三樓之
    一、三樓之二、三樓之三、四樓之一、四樓之二、四樓之三」，並未包括「二樓
    之一、二樓之二」，惟該公司自八十六年初起，即擅自於該二樓之一、二樓之二
    增設二廳，並違規放映電影營業，嗣於八十六年七月間，寰藝電影股份有限公司
    （以下簡稱寰藝公司）向冠宇公司購併大華僑電影院，該公司遂委託理律法律事
    務所就公司名稱及負責人變更等事項向高雄市政府新聞處申請變更設立許可證書
    （正式送件、機關列管），而乙○○於承辦該項業務時，因與大華僑戲院人員孰
    識，為迎合大華僑戲院當時需要，復承上開明知為不實事項而登載於職務上所掌
    之公文書之概括犯意，明知寰藝公司並未提出申請增加放映廳數之申請，竟利用
    寰藝公司申請變更事業名稱及負責人之機會，於簽辦承中，先將簽呈附件變更設
    立許可證書底稿，就公司名稱及負責人欄據實變更登載，呈文首長核可准發證書
    後，再將職務上製作之簽稿附件即寰藝公司大華僑電影院之電影片映演業變更設
    立許可證書底稿，其中「營業所在地」欄（已有上開原有記載），另虛偽增填「
    二樓之一、二樓之二」，並交由不知情之工友甲○○繕打許可證書正本，再交由
    不知情之用印人員在繕打好之證書正本上蓋用新聞處大印，嗣完成明知不實之事
    項而登載於職務上所掌之八十六年七月十七日核發、高市新處影映變（８６）０
    ０八號電影片映演業變更設立許可證書，乙○○於同月下旬某日，即持上開內容
    不實電影片映演業變更設立許可證書，親自交予寰藝公司不知情職員吳慧玲而行
    使，足以生損害於高雄市政府新聞局對於許可證核發之正確性，乙○○為防患上
    開犯行曝光，辦理該卷宗歸檔時，故意將上開登載不實簽呈附件變更設立許可證
    書底稿抽出隱匿，未隨其他文件歸檔。嗣於八十七年三月十九日，經高雄市政府
    新聞處人員前往上開金星電影院及大華僑戲院院查察有無違規放映之情形時，經
    向宏總公司及寰藝公司調取上開許可證書查驗結果，始查知上情。
二、案經法務部調查局高雄市調查處移送臺灣高雄地方法院檢察署檢察官偵查起訴。
    理  由
一、訊據上訴人即被告乙○○（下稱被告）坦承曾任高雄市政府新聞處第一科辦事員
    ，並有右揭承辦寰藝公司大華僑戲院申請變更事業名稱及負責人之事實，雖否認
    有何公務員明知不實登載及隱匿職務上所掌文書犯行，辯稱：伊於八十六年承辦
    寰藝公司大華僑戲院僅係變更名稱及負責人，並沒有增設二樓之廳數，變更許可
    證營業所在地欄增加二樓之一及二樓之二部分，不知何人所填寫，伊並無增填，
    且伊簽呈稿時並未附底稿附件，伊無藏匿底稿，又該變更許可證書均係由公司人
    員自行所領取，而非由伊所交付；另伊於八十四年間承辦宏總公司金星戲院申請
    增設二廳時並未核准，伊並不知道事後發給宏總公司金星戲院資本變更許可證書
    會有增加廳數，此事非伊所為，八十五年九月間伊並無承辦宏總公司三家戲院申
    請增資變更登記，自無該案卷宗，伊並無藏匿該案卷宗，且本案記載三廳之金星
    戲院變更許可證書，非由伊交付宏總公司人員云云。惟查：
（一）八十七年三月十九日高雄市政府新聞處人員曾前往上開金星電影院及大華僑戲
      院查察違規放映情形，經向業者調取電影片映演業變更設立許可證書查驗結果
      ，發現金星電影院及大華僑戲院之前開許可證書內容有如事實欄所載不實等情
      ，業據證人即高雄市政府新聞處第一科科長趙士光於調查處調查中及偵查時證
      述綦詳，復有上開內容不實八十五年九月二十五日核發之高市新處影映變（八
      三）字第○○一號及八十六年七月十七日核發高市新處影映變（八六）字第○
      ○八號電影片映演業變更設立許可證書影本各一紙在卷可憑（見偵查卷第四十
      、四一、四六、四七頁）；而上開二張內容不實變更設立許可證確係高雄市政
      府新聞處所發出一事，亦有載明上情之高雄市政府新聞處八十七年九月一日（
      八七）高市新處一字第三四六六號函可按（見偵查卷第一０八頁）。另寰藝公
      司向高雄市政府新聞處申請上開變更公司名稱及負責人之許可證書時，該業務
      係由被告乙○○所承辦，亦有該申請案卷宗及簽影本一份在卷可稽（見原審卷
      第一０三至一二一頁）；另宏總公司金星電影院依高雄市政府新聞處於民國八
      十三年一月六日以高市新處影映變（八三）字第○○一號所核發之電影片映演
      業變更設立許可證書，其「申請事業名稱」及「營業所在地」欄，分別為「宏
      總公司金星電影院」及「高雄市苓雅區○○○路六十三號地下樓之一」僅限一
      廳，惟宏總公司於民國八十二年底起擅自在該電影院內增設二廳共三廳，並違
      規放映電影營業，宏總公司於八十四年七月間雖曾向高雄市政府新聞處申請增
      設放映廳數，因未併予辦理建物使用執照變更而未獲准，該案市府新聞處承辦
      人員為被告乙○○，宏總公司因而未再提出申請等情，業經據證人即宏總公司
      之總經理林佐振、職員陳秀珍、財務課長蘇華勤於調查處調查、偵查中證述明
      確，並有雄市政府新聞處於民國八十三年一月六日以高市新處影映變（八三）
      字第○○一號所核發之電影片映演業變更設立許可證書影本可按；又宏總公司
      於八十五年九月十四日向經濟部辦理增資，核定資本額由新台幣（下同）一億
      九千萬元增為一億九千九百萬元，有經濟部公司執照影本一紙可稽（見偵查卷
      一一九頁），宏總公司依法即應向高雄市政府新聞處為電影片映演業變更設立
      許可證書之變更登記，而後宏總公司將增資變更登記有關資料親自交給被告乙
      ○○辦理，並非向市府新聞處收文送件一事，為證人即宏總公司總經理林佐振
      、職員陳秀珍、財務課長蘇華勤於調查中陳明，且證人陳秀珍於原審與被告對
      質時明確證稱將增資相關文件交給被告乙○○辦理等語（見原審卷九十年七月
      三十一日筆錄），再宏總公司八十五年九月間該次辦理資本變更登記係「金星
      」「銀星」「鑽星」三家戲院許可證，有資本額均載明一億九千九百萬元之該
      三家變更設立許可證書影本可按（見偵查卷第四七、四八、四九頁），該金星
      電營院變更設立許可證確係高雄市政府新聞處所發出一事，亦有載明上情之高
      雄市政府新聞處八十七年九月一日（八七）高市新處一字第三四六六號函可按
      ，已如前述，且證人及高雄市新聞處承辦科長趙士光、股長高光海、打字員甲
      ○○、校對兼用印俞萍於調查中均證稱有處理過本件宏總公司資本變更登記一
      部份過程，顯見該宏總公司八十五年九月間資本變更登記有正式經過高雄市新
      聞處層層會簽，並經首長核定，始能核發上開蓋有高雄市政府新聞處機關印信
      及首長簽名章之資本變更設立許可證書，而被告乙○○既係該案件之承辦人員
      ，足認被告有簽辦該宏總公司八十五年九月間資本變更登記作業已明；而上開
      金星電影院部分於八十五年九月間僅申請資本變更登記，大華僑戲院於八十六
      年七月間僅申請公司名稱及負責人變更登記，二家戲院均未申請增設放映廳數
      乙節，亦據證人即宏總公司之總經理林佐振、職員陳秀珍、財務課長蘇華勤於
      調查處調查、偵查中及原審審理時（見九十年七月三十一日審判筆錄），證人
      即寰藝公司經理吳慧玲於調查處調查中及偵查中證述明確，且上開內容不實八
      十五年九月二十五日核發之金星電影院高市新處影映變（八三）字第○○一號
      電影片映演業變更設立許可證書，係由被告乙○○親自交予宏總公司之職員陳
      秀珍，內容不實之大華僑戲院高市新處影映變（八六）字第○○八號電影片映
      演業變更設立許可證書，係由被告乙○○親自交予寰藝公司經理吳慧玲等情，
      業據證人吳慧玲、陳秀珍分別於調查處調查、偵查中及原審審理時證稱明確，
      是上開八十五年九月廿五日金星戲院、八十六年七月十七日大華僑戲院許可證
      書既有內容不實登載之情形，且係由被告所承辦，亦由被告交予宏總公司及寰
      藝公司之人員，則上開內容不實之許可證書係由被告所登載，灼然甚明。
（二）再參以證人即高雄市政府新聞處第一科股長高光海於原審審理時到庭證稱：八
      十五年九月二十五日金星電影院及八十六年七月十七日大華僑戲院的許可證書
      ，簽辦過程中均有用空的影印證書當底稿，被告是用鉛筆寫的，將資料寫在上
      面，經核准後，再將空白證書交由打字等語；而證人即高雄市政府新聞處第一
      科科長趙士光於原審審理時到庭證述：二家電影院申請時會有底稿，底稿伊均
      看的很詳細，如果有錯會作修改，當時底稿應該沒有增加廳數，首長核准後會
      交給承辦人員等語（見原審九十年十月二十三日審判筆錄），證人即擔任該處
      校對工作之俞萍於原審審理時亦到庭證稱：八十五年及八十六年許可證是由甲
      ○○所繕打，大華僑戲院的證書校對時完全依照原稿，證照部分繕打用印後，
      會交給承辦人員即被告，通常申請證照均有簽稿及底稿，是承辦人員所書寫的
      ，經首長核閱後再依底稿作校對等語（見原審九十年七月十日審判筆錄），參
      以被告承辦上開大華僑變更登記簽呈擬辦第二點載明：「如奉核可後，核發電
      影片映演業變更設立許可證書高市新處影映八六字第００八號一張（稿併陳）
      」等情，另證人即繕打上開變更立許可證打字員甲○○於原審中亦結證稱：「
      依照原稿來繕打許可證書：」等語，顯見上開內容不實之變更許可證書，確係
      由被告將申請變更許可證書底稿經首長核閱後，再於底稿上書寫增設之放映廳
      數，再將該已增載內容不實之許可證書底稿，交由不知情之甲○○在空白變更
      許可證書打字後，並由用印人員蓋用大印製作內容不實變更許可證書正本，再
      由被告持交業者，被告行使明知不實登載上開職務上製作變更設立許可證書甚
      明，被告前開所辯未在承辦大華僑戲院變更許可證虛偽增填二樓之一及二樓之
      二，該案簽呈時並未附底稿附件，核准之該變更許可證書係由公司人員自行所
      領取，非由其所交付，其於八十五年九月間並無承辦宏總公司三家戲院申請增
      資變更登記，該內容不實記載三廳之金星戲院變更許可證書，非由其交付宏總
      公司人員云云，顯係諉卸飾詞，委不足採。
（三）大華僑電影院，依高雄市政府新聞處於八十六年一月十一日以高市新處影映變
      （八六）字第○○一號所核發之電影片映演業變更設立許可證書，其營業場所
      為「高雄市三民區○○○路五三五號地下一樓Ｂ二廳、底下一層之一、三樓之
      一、三樓之二、三樓之三、四樓之一、四樓之二、四樓之三」，並未包括「二
      樓之一、二樓之二」，惟該公司自八十六年初起，即擅自於該二樓之一、二樓
      之二增設二廳，並違規放映電影營業一事，為證人即大華僑戲院經理吳慧玲於
      調查中陳明，顯見該戲院許可證與實際營業場所有些許不符，則嗣於八十六年
      七月間，利用該戲院辦理公司名稱及負責人變更登記時，就營業場所增載「二
      樓之一、二樓之二」即有實益，被告辯護人原審辯稱：依高雄市工務局勘查結
      果，大華僑戲院二樓部分作為餐廳之用並無違規使用，應無增載上開許可證之
      必要云云，因其所舉高雄市工務局函係八十八年三月十八日所發，大華僑戲院
      於八十七年三月間遭查獲後，已將二樓部分將電影放映廳改回餐廳之用，故該
      函不足以作為有利於被告認定之依據。
（四）本院向高雄市政府新聞處調取上開大華僑戲院八十六年七月間申請事業名稱及
      負責人變更一案，該案已歸檔，該案全卷原本計十六頁（影本見原審卷第一０
      三頁至一二０頁、因原本第四及十八頁係雙面，影印後影本多出原本二頁成為
      十八頁），每頁銜接處均蓋有高雄市政府新聞處檔案騎縫章，其中簽呈部分併
      蓋有辦事員乙○○職章，騎縫章部分並無銜接不合之處，足認被告乙○○所承
      辦本卷卷宗歸檔後其內文件並無短失，所調卷宗即係被告卷宗歸檔時之狀態，
      而該被告簽辦大華僑變更登記簽呈擬辦第二點載明：「如奉核可後，核發電影
      片映演業變更設立許可證書高市新處影映八六字第００八號一張（稿併陳）」
      等語，應有附件底稿，已如前述，然本案歸檔卷宗查無該附件底稿，顯見被告
      於本案卷宗歸檔時，故將該附件底稿抽存隱匿，不隨其他文件歸檔無疑。另宏
      總公司於八十五年九月二十五日申請資本額變更登記卷宗，雖經高雄市政府新
      聞局查無該案歸檔卷宗，有該處九十一年二月六日函文可按，然宏總公司於八
      十五年九月間確有申請資本額變更登記，且高雄市政府新聞局確有辦理該申請
      案並核發變更許可證書，已如前述，因該案係由宏總公司人員將有關文件交給
      被告本人，非送該處收文，該處即無收文登記及研考之追蹤考核，致有給被告
      不予辦理歸檔，亦不會遭發現可乘之機，該卷宗既由被告經辦保管，其在職期
      間未辦歸檔，且於八十七年三月離職時仍未列入移交，顯見被告將該卷宗隱匿
      亦明，被告有右揭隱匿公務員保管之文書犯行明確，所辯未隱匿文書云云，亦
      非可採。
     綜上所述，被告右揭犯行明確，所辯不足採信，自應依法論科。
二、查被告乙○○係高雄市政府新聞處第一科辦事員，負責承辦電影映演業者申請設
    立、變更許可證書之核發作業，為其自承，則製作發給轄區電影放映業者「電影
    片映演業變更許可證書」，即係其職務上所掌之公文書，被告右揭明知不實之事
    項，而登載於其職務上所掌之變更許可證書上，並持之加以行使，足以生損害於
    高雄市政府新聞處核發變更許可證書之正確性，係犯刑法第二百十六條、第二百
    十三條之行使公務員登載不實罪；被告右揭隱匿公務員職務上掌管之卷宗、簽呈
    附件，所為係犯刑法第一百三十八條之隱匿公務員職務上所掌文書罪。公訴人就
    被告上開所犯行使公務員登載不實部分認係犯刑法第二百十二條之偽造特種文書
    罪，容有未洽，起訴法條應予變更。被告登載不實之低度行為應為行使之高度行
    為所吸收，不另論罪。被告利用不知情之甲○○繕打及用印人員蓋用新聞處大印
    以遂行其犯行，為間接正犯。被告就所犯行使公務員登載不實及隱匿職務上掌管
    文書各別先後二次犯行，時間緊接，方法相同，分別觸犯構成要件相同之罪名，
    顯係分別基於概括之犯意為之，為連續犯，應依刑法第五十六條規定各以一罪論
    。被告假借職務上之機會故意犯隱匿公務員職務上所掌文書罪，此部份應依刑法
    第一百三十四條規定加重其刑。被告所犯上開二罪，有方法結果牽連關係，應從
    一重依行使公務員登載不實罪處斷。右揭被告隱匿其承辦宏總公司資本變更登記
   卷宗犯行，雖未經公訴人起訴，惟此部份與起訴部分有裁判上一罪關係，已如前
    述，依審判不可分原則，本院自得一併審理。公訴意旨另以，被告於八十五年九
    月間，偽造宏總公司銀星、鑽星變更設立許可證云云，經查該銀星及鑽星變更設
    立許可證並無偽造情事，已如前述，此部份被告犯罪不能證明，惟公訴人認此部
    份與前揭有罪部份有裁判上一罪關係，爰不另為無罪之諭知，併此敘明。
三、原審予以被告論罪科刑，固非無見，惟查被告右揭所為係犯刑法第二百十六條、
    第二百十三條之行使公務員登載不實罪，及刑法第一百三十八條隱匿公務員職務
    上所掌文書罪，已如前述，原判決認被告係犯行使偽造特種文書罪，自有未合。
    被告上訴意旨否認犯罪，指摘原判決不當，雖無理由，但原判決既有上開可議，
    自應由本院將原判決撤銷改判。審酌被告身為承辦電影映演業者申請設立、變更
    許可證書核發作業之公務員，不知謹守職責維護法律，有失公務員應有之品德，
    嚴重破壞公務員形象及電影片映演業主管機關對於許可證核發之正確性，且犯後
    猶飾詞圖卸態度等一切情狀，爰量處有期徒刑一年一月。本件雖由被告上訴，且
    原審僅量處被告有期徒刑八月，然因原審判決適用法條不當，依刑訴訟法第三百
    七十條但書規定，本院自得諭知較重於原審判決之刑，附此說明。查登載內容不
    實之前開變更設立許可證書，業已由高雄市政府新聞處收回，有該處八十七年三
    月三十一日八七高市新處一字第一二七四號函及八十七年六月一日八七高市新處
    一字第二一一四號函各一紙附於偵卷可稽，並非被告所有，亦非屬必須沒收之物
    ，爰不另為沒收之諭知，併此敘明。
據上論結，應依刑事訴訟法第三百六十九條第一項前段、第三百六十四條、第二百九
十九條第一項前段、第三百條，刑法第五十六條、第二百十六條、第二百十三條、第
一百三十八條、第五十五條、第一百三十四條，罰金罰鍰提高標準條例第一條前段，
判決如主文。
本案經檢察官郭振昌到庭執行職務。
中    華    民    國     九十一     年       三       月    二十九      日
                              臺灣高等法院高雄分院刑事第七庭
                                  審判長法官  李春昌
                                        法官  黃憲文
                                        法官  莊飛宗
右正本證明與原本無異。
如不服本判決應於收受本判決後十日內向本院提出上訴書狀，其未述上訴理由者，
並得於提起上訴後十日內向本院補提理由書狀（均須按他造當事人之人數附繕本)「
切勿逕送上級法院」。
                                      書記官  張明賢
中    華    民    國     九十一     年       四       月       二       日
附錄：本判決論罪科刑法條：
中華民國刑法第二百一十六條
 (行使偽造變造或登載不實之文書罪)
行使第二百十條至第二百十五條之文書者，依偽造、變造文書或登載不實事項或使登
載不實事項之規定處斷。
中華民國刑法第二百一十三條
 (公文書不實登載罪)
公務員明知為不實之事項，而登載於職務上所掌之公文書，足以生損害於公眾或他人
者，處一年以上七年以下有期徒刑。
中華民國刑法第一百三十八條
 (妨害職務上掌管之文書物品罪)
毀棄、損壞或隱匿公務員職務上掌管或委託第三人掌管之文書、圖畫、物品，或致令
不堪用者，處五年以下有期徒刑。
                                                                        Ｋ
